臺灣臺中地方法院刑事判決　　　　　　　　96年度易字第99號
公　訴　人　臺灣臺中地方法院檢察署檢察官
被　　　告　丙○○
選任辯護人　陳克城律師
上列被告因詐欺案件，經檢察官提起公訴（九十五年度偵字第二
四六五一號），本院判決如下：
    主    文
丙○○意圖為自己不法之所有，以詐術使人將本人之物交付，處
有期徒刑肆月，如易科罰金，以銀元佰元即新臺幣玖佰元折算
壹日。
    犯罪事實
一、丙○○獨資經營順達吉工程行，從事公路兩旁大型廣告建物
    （俗稱Ｔ霸）搭建工程業務，丙○○因自己經營事業不善，
    資金調度困難，明知其並無任何熱鍍鋅鋼管廣告物之Ｔ霸材
    料，且Ｔ霸所在位置必須距離公路超過六十公尺始能合法興
    建，惟其並無適當之土地得以施作Ｔ霸，仍意圖為自己不法
    之所有，於民國九十五年四月底某日某時，向晨凱工程股份
    有限公司（下稱晨凱公司）經理甲○○詐稱其有一套Ｔ霸鋼
    管物料可出售予晨凱公司施作Ｔ霸，並可仲介合適架設地點
    興建Ｔ霸等語，並帶同甲○○前往臺中市虹陽橋附近詳細地
    址不明之空地，佯稱置放在該空地內之Ｔ霸材料為其所有，
    要作為本案施作之Ｔ霸材料等語，致晨凱公司陷於錯誤，認
    丙○○確有Ｔ霸材料得直接施作，且可覓得適當地點施作，
    而於九十五年五月五日，與丙○○所經營之順達吉工程行簽
    立工程合約書，約定以新臺幣（下同）八十五萬元由丙○○
    所經營之順達吉工程行以連工帶料方式承包施作Ｔ霸，並由
    丙○○之順達吉工程行協助尋找適當之施作地點，但丙○○
    之順達吉工程行需於九十五年六月一日前提供適當地點並經
    晨凱公司同意，晨凱公司則另行支付一萬元之仲介費予丙○○之順達吉工程行，簽約後晨凱公司並即當場簽發發票日各
    為九十五年五月八日、九十五年五月二十三日，面額十五萬
    元、二十五萬元之支票各一張交予丙○○做為購買Ｔ霸材料
    及施作之定金，丙○○為圖能順利獲取上開約定價金，明知
    乙○○所有、位於中山高速公路王田交流道南下跑道末端之
    土地，實際上距離高速公路僅四十餘公尺，未達法律所規定
    可合法興建之六十公尺，竟仍接續前開詐欺取財犯意，於九
    十五年五月二十二日前某日，帶甲○○前往中山高速公路王
    田交流道南下跑道末端，參觀乙○○所有、實際上距離高速
    公路僅四十餘公尺之土地，向甲○○詐稱該地經其有測量過
    確定可以施作Ｔ霸等語，致晨凱公司陷於錯誤，認丙○○確
    已丈量無誤得以施作，而同意向不知情之乙○○承租土地施
    作Ｔ霸，並於九十五年五月二十二日支付丙○○土地仲介費
    一萬元。晨凱公司並與丙○○約定丙○○應於九十五年六月
    二十五日進場施作，惟丙○○屆期提示晨凱公司上開二張支
    票，共領得四十萬元，並收受晨凱公司交付之仲介費用一萬
    元，合計四十一萬元後，即挪為己用，並未購買任何興建Ｔ
    霸之材料，亦未進場施作，嗣晨凱公司催告後，丙○○始以
    因地點不合法令之規定無法進場施工搪塞，晨凱公司始知受
    騙。
二、案經晨凱公司訴由臺灣臺中地方法院檢察署檢察官偵查起訴
    。
    理    由
一、訊據被告丙○○固坦承有與告訴人晨凱公司訂立工程合約書
    ，約定施作Ｔ霸，並自告訴人處受領共計四十一萬元，且嗣
    後並無施作，亦無購買Ｔ霸材料，並所仲介之土地不合規定
    無法施作等事實，惟矢口否認有何詐欺取財犯行，辯稱：第
    一次去現場時，伊只是用目測的，並沒有測量距離，但伊訂
    約確實有再至現場丈量，丈量結果確實有六十公尺，只是如
    在六十公尺處設立Ｔ霸後，上方之招牌部分有十公尺會逾越
    到別人的土地上方，所以才無法施作，且伊只是帶告訴人晨
    凱公司經理甲○○去臺中市虹陽橋看材料，並無向告訴人稱
    該批材料係伊所有，伊是說該批材料是伊客戶要賣的材料，
    事後伊要買Ｔ霸材料時，因物料漲價，所以才未能購買材料
    ，伊並無詐騙告訴人云云。惟查：
  (一)前揭犯罪事實，業據告訴人指訴甚詳，且據證人甲○○於檢
    察官偵查中、本院審理時證述明確，復有工程合約書一份、
    報價單一份、支票影本二張、告訴人晨凱公司第一銀行支票
    存款對帳單影本一份、被告簽收之土地仲介費現金支出傳票
    影本一張、存證信函二份附卷可證。
  (二)被告雖辯稱並無表示有現成之中古Ｔ霸材料可出售予告訴人
    施作，且係因物料漲價才未能購買云云。然查，被告於檢察
    官偵查中先供陳：該材料本來就在其工廠裡面，告訴人公司
    付其之四十萬元就是用來買廣告架鐵架之材料，是後來其工
    廠在一月間遭竊，其本來要再去買一套新材料，但因漲價所
    以沒有買等語，嗣於本院審理時改稱：其並無中古Ｔ霸材料
    ，其指給證人甲○○看的是其另一名客戶要賣的材料等語，
    前後所述不一，即屬有疑，且本件被告係於九十五年四月底
    五月初與告訴人公司接洽，是如被告所有之Ｔ霸材料係於九
    十五年一月遭竊，又何來出售其工廠所有之舊Ｔ霸材料予告
    訴人公司，被告所辯，顯與常情未合，自無足採。且證人甲○○於本院審理時結證稱：被告確有向其表示他有三套Ｔ霸
    材料，並向其公司提出估價單報價，且被告有帶其到臺中市
    中山高速公路旁之虹陽橋（橙色橋面）下一塊私人土地裡面
    ，該土地上置放有三套Ｔ霸材料，被告當場指稱那些都是他
    所有的Ｔ霸材料，並問其對於那些Ｔ霸材料是否滿意，因為
    那是私人土地且有圍牆，其認為那些材料應該就是被告的，
    其亦有在現場拍照，後來於九十五年六月二十五日被告未進
    場施工，其打電話給被告時，被告表示他沒有Ｔ霸材料可以
    施作等語明確，參以被告與告訴人於九十五年五月五日簽立
    工程合約書時，該估價單即已作為工程合約書之附件，足見
    被告當時即有就Ｔ霸材料及施作費用報價予告訴人公司，且
    依該估價單所示，被告就Ｔ霸材料之明細均以詳列，且其中
    一項並記載為「柱管骨架面板鐵材舊料」，是如被告需事後
    另行購買材料施作，則如何事先報價，且其中一項係記載為
    「柱管骨架面板鐵材舊料」之舊材料，益徵證人甲○○所證
    被告向其表示可出售中古Ｔ霸材料等語為真，況被告自承其
    事後並未購買任何Ｔ霸材料，且所領取之四十萬元係挪作被
    告另外工程之款項，足見被告並無購買Ｔ霸材料施作之意甚
    明，被告所辯，顯係卸責之詞，不足採信。
  (三)又被告雖辯稱其帶證人甲○○到乙○○土地承租時僅係目測
    ，並不清楚實際上可否施作，當時並未丈量，亦無向證人甲○○保證可以施作，是承租後其再去丈量時始發現不合規定
    而無法施作云云。惟查，證人甲○○於檢察官偵查中及本院
    審理時證稱：訂立工程合約書後隔了一個多星期，被告跟其
    說找到土地，並帶其去參觀，被告帶其到乙○○的土地勘查
    現場時，有跟其說他有跟他的員工測量過，確定可以施工，
    並且向其說了施工、測量的細節，說從高速公路邊坡鐵絲網
    起計算距離等等，被告跟其說確定距離夠，地主乙○○有跟
    其說過被告仲介過很多人去現場看土地施作Ｔ霸，只有其成
    交，其跟乙○○簽約時，有說要承租土地架設Ｔ霸，當時被
    告在場，被告有表示他之前已經測量過該土地，距離足夠合
    法興建Ｔ霸，並表示有很多客戶都想承租該地架設Ｔ霸，最
    好儘速向乙○○承租，不然稻子收割後，土地會被別人租走
    ，其公司因擔心租不到土地，所以於九十五年五月二十二日
    向乙○○承租該土地等語明確；又證人乙○○於本院審理時
    亦證稱：告訴人晨凱公司向其承租土地是經由被告仲介的，
    承租當時，被告跟告訴人都有說承租該地是要用來架設Ｔ霸
    用的，其出租時，被告跟其說是合法的，並且也有說Ｔ霸招
    牌部分之寬度為二十公尺，Ｔ霸的主柱須距離高速公路邊坡
    六十公尺，扣除掉Ｔ霸上方廣告招牌一半的寬度，必須要有
    五十公尺，其土地寬度約四十公尺，其土地與高速公路中間
    還有住宅，住宅寬度多少其不清楚，其土地距離高速公路究
    竟有無六十公尺，因為其沒有測量過所以並不清楚，被告與
    告訴人跟其訂約當時，被告確實時有說其的土地一定可以興
    建Ｔ霸，後來告訴人及被告來跟其說因為其土地距離不夠無
    法施作，所以其同意解約，解約時被告跟其說第一次訂約時
    並為有測量、但第二次解約前，他有去測量等語明確，足見
    被告確有向告訴人表示該地點距離足夠，確實可以施作等語
    ，又被告嗣後並未依約進場施作，且係告訴人公司多次催告
    施作後始向告訴人公司稱無材料及該地點不得施作，又被告
    自承收受告訴人公司所交付之款項後，亦未購買Ｔ霸材料，
    而係供自己另外工程使用等語明確，顯見被告確係有為自己
    不法所有之意圖而詐騙告訴人公司甚明。
  (四)綜上所述，被告前開辯解均要無足採。本件事證業臻明確，
    被告詐欺取財犯行，堪以認定。
二、核被告所為，係犯刑法第三百三十九條第一項之詐欺取財罪
    。爰審酌被告不思循正當管道賺取財物，任意詐騙他人財物
    ，造成告訴人財產損失，暨其智識、犯罪手段，詐得金額，
    並犯後仍飾詞狡卸，否認犯行，且迄今仍未將犯罪所得返還
    告訴人等一切情狀，量處如主文所示之刑。又被告行為後，
    罰金罰鍰提高標準條例第二條業已刪除，而刑法第四十一條
　　第一項前段關於易科罰金之折算標準已由舊法之銀元一百元
    、二百元、三百元修正為新臺幣一千元、二千元、三千元，
    因屬科刑規範事項之變更，其折算標準為裁判時所應諭知，
    自有就新舊法規定比較之必要，經比較新舊法結果，以被告
    行為時之舊法較為有利於被告，是依刑法第二條第一項前段
    之規定，是本件應適用被告行為時之舊法即依修正前刑法第
    四十一條第一項前段、修正前罰金罰鍰提高標準條例第二條
    、現行法規所定貨幣單位折算新臺幣標準第二條之規定，諭
    知以銀元三百元即新臺幣九百元折算一日為易科罰金之折算
    標準。
三、刑法第三百三十九條第一項詐欺取財罪規定其法定刑得科或
    併科銀元一千元以下罰金，然被告行為後，於九十五年六月
    十四日增訂刑法施行法第一條之一，並規定：「中華民國九
    十四年一月七日刑法修正施行後，刑法分則編所定罰金之貨
    幣單位為新臺幣。九十四年一月七日刑法修正時，刑法分則
    編未修正之條文定有罰金者，自九十四年一月七日刑法修正
    施行後，就其所定數額提高為三十倍。但七十二年六月二十
    六日至九十四年一月七日新增或修正之條文，就其所定數額
    提高為三倍。」（註：刑法修正公布日期應為九十四年二月
    二日，施行日期為九十五年七月一日，前揭條文日期似有錯
    誤，但不影響本案之判斷），且九十四年二月二日施行公布
    九十五年七月一日施行之刑法第三十三條第五款修正為：「
    主刑之種類如下：五、罰金：新臺幣一千元以上，以百元計
    算之，」，是依修正後之法律，刑法第三百三十九條第一項
    詐欺取財罪所得科處之罰金刑最高為新臺幣三萬元、最低為
    新臺幣一千元；而被告行為時適用之罰金罰鍰提高標準條例
    第一條前段規定：「依法律應處罰金、罰鍰者，就其原定數
    額得提高為二倍至十倍。但法律已依一定比率規定罰金或罰
    鍰之數額或倍數者，依其規定。」、現行法規所定貨幣單位
    折算新臺幣標準第二條規定：「現行法規所定金額之貨幣單
    位為圓、銀元或元者，以新臺幣之三倍折算之。」，及修正
    前刑法第三十三條第五款規定: 「主刑之種類如下：五、罰
    金：一元以上。」，是依行為時之法律，刑法第三百三十九
    條第一項詐欺取財罪所得科處之罰金刑最高為新臺幣三萬元
    、最低為新臺幣三十元。因此，比較上述修正前、後之刑罰
    法律，自以被告行為時之舊法即依修正前刑法第三十三條第
    五款，並配合罰金罰鍰提高標準條例第一條前段為法條適用
    之依據，附此敘明。
據上論斷，應依刑事訴訟法第二百九十九條第一項前段，刑法第
二條第一項前段、第三百三十九條第一項、修正前刑法第四十一
條第一項前段，罰金罰鍰提高標準條例第一條前段、修正前罰金
罰鍰提高標準條例第二條，判決如主文。
中　　華　　民　　國　　96　　年　　6 　　月　　7 　　日
                  刑事第六庭  審判長法  官  洪俊誠
                                    法  官  高英賓
                                    法  官  戴博誠
上正本證明與原本無異。
如不服本判決，應於送達後十日內向本院提出上訴狀（須附繕本
），上訴於臺灣高等法院臺中分院。
                                    書記官  林政佑
中　　華　　民　　國　　96　　年　　6 　　月　　7 　　日
【附錄論罪科刑法條】
刑法第三百三十九條第一項：
意圖為自己或第三人不法之所有，以詐術使人將本人或第三人之
物交付者，處五年以下有期徒刑、拘役或科或併科一千元以下罰
金。
